【裁判字號】    94,重訴,802
【裁判日期】    950424
【裁判案由】    塗銷所有權移轉登記
【裁判全文】
臺灣臺北地方法院民事判決             94年度重訴字第802號
原      告  新竹國際商業銀行股份有限公司
法定代理人  戊○○
訴訟代理人  丁○○
            乙○○
被      告  甲○○
            丙○○
上列二人共同
訴訟代理人  陳譓伊律師
複代理人    詹儒樺律師
上列當事人間塗銷所有權移轉登記事件，本院於民國95年4月11
日言詞辯論終結，判決如下：
    主  文
被告間於民國九十四年一月十九日就如附表所示不動產，所為之
贈與行為及所有權移轉行為，應予撤銷。
被告丙○○應將前項不動產於民國九十四年一月十九日以贈與為
原因所為之所有權移轉登記予以塗銷。
訴訟費用由被告負擔。
    事實及理由
一、原告主張：訴外人亞航微波科技股份有限公司（下稱亞航公
    司）分別於民國92及93年間以被告甲○○為連帶保證人向原
    告借款新台幣（下同）20,000,000元及74,150,000元，約定
    按月攤還本息。嗣亞航公司對於該借款僅繳納利息至94年4
    月18日，且陸續發生退票情形並已停止營業，依約已視為全
    部到期，尚欠本金83,650,000元，加計被告甲○○自貸債務
    尚欠本金1,462,486元，總計85,112,486元。被告甲○○於
    94年1月19日將其所有坐落台北市○○區○○段1小段242-7
    、242-13地號土地，權利範圍各84/10,000，及其上建號
    1887號之建物，權利範圍為全部（下稱系爭不動產）無償贈
    與予被告丙○○，並辦妥所有權移轉登記，已有害及伊之債
    權，為此爰依民法第244條第1項規定，請求法院撤銷贈與行
    為及所有權移轉之物權行為，並依同條第4項前段規定，主
    張被告丙○○就系爭不動產所為之所有權移轉登記應予塗銷
    等語。並聲明：(一)被告甲○○與丙○○間於民國94年1月
    19 日以贈與為原因，就被告甲○○所有坐落台北市○○區
    ○○段1小段242-7、242-13地號土地，權利範圍各
    84/10,000，及其上建號1887號之建物，權利範圍為全部之
    所有權範圍，移轉予被告丙○○之贈與行為及所有權移轉之
    物權行為皆應予撤銷；(二)被告丙○○就上開不動產於民國
    94年1月19日所為之所有權移轉登記應予塗銷。
二、被告則以：保證人之保證債務或保證責任係主債務人債務不
    履行時才發生，本件訴外人亞航公司於94年4月18日始發生
    債務不履行之情事，故原告之保證債權於此時才發生，被告
    於94年1月19日為贈與契約及所有權移轉登記之物權行為時
    ，原告之債權尚未發生，自不許原告以嗣後取得之債權，溯
    及行使撤銷權。又有害於債權之事實，須行為時存在，被告
    甲○○就系爭不動產所為移轉行為是否有害於債權人，需以
    移轉時亞航公司有無清償債務能力為判斷基準，本件被告甲
    ○○於94年1月19日移轉系爭不動產所有權之時，亞航公司
    之淨值為877,945,000元，遠遠超過原告所主張之債權，顯
    然足以清償其向原告之債務，被告之移轉行為並無有害及債
    權之情形。再者，系爭不動產價值約18,000,000元，或依原
    告主張之價值20,707,200元，惟其上業經建華銀行設定
    20,400,000元之最高限額抵押權，而建華商業銀行（下稱建
    華銀行）函覆被告甲○○對其尚有本金債務16,814,353元，
    及連帶保證債務15,000,000元，合計31,814,353元，縱原告
    得撤銷本件贈與，其執行拍賣價金尚不足清償最高限額抵押
    權所擔保之債權，原告無從自本件訴訟享有任何利益等語資
    為抗辯。並聲明：原告之訴駁回。
三、兩造不爭執之事項：
  (一)訴外人亞航公司分別於民國92年及93年間以被告甲○○為
      連帶保證人向原告借款20,000,000元及74,150,000元，約
      定按月攤還本息。嗣亞航公司對於該借款僅繳納至94年4
      月18日，且陸續發生退票情形並已停止營業，依約已視為
      全部到期，尚欠本金83,650,000元，加計被告甲○○自貸
      債務尚欠本金1,462,486元，總計85,112,486元。
  (二)被告甲○○於94年1月19日將其所有坐落台北市○○段○○
      段242-7、242-13地號土地，權利範圍各84/10,000，及其
      上建號1887號之建物，權利範圍為全部以夫妻贈與為原因
      登記予被告丙○○。
  (三)系爭不動產上業經建華商業銀行股份有限公司設定2,040
      萬元之最高限額抵押權，而被告甲○○對該公司尚有本金
      債務16,814,353元，及連帶保證債務15,000,000元，合計
      31,814,353元。
四、本件爭點：
  (一)被告為贈與及所有權移轉行為時，是否為原告之債務人？
      原告主張被告甲○○為系爭借款之連帶保證人，依民法第
      273條規定自應就未清償債務負全部給付責任等語。被告
      則以保證人之保證債務或保證責任係主債務人債務不履行
      時才發生，本件訴外人亞航公司於94年4月18日始發生債
      務不履行之情事，故原告之保證債權於此時才發生，被告
      於94年1月19日為贈與契約及所有權移轉登記之物權行為
      時，原告之債權尚未發生，自不許原告以嗣後取得之債權
      ，溯及行使撤銷權等語資為抗辯。
  (二)被告間所為贈與及所有權移轉行為是否有害於原告之債權
      ？
      原告主張被告甲○○於94年1月12日請辭亞航公司之董事
      長職務，同年月19日即移轉系爭不動產，亞航公司自94
      年3月份起無法支付員工薪資、銀行團貸款陸續發生逾期
      、退票情形，顯然於被告行為時已無其他資產足以清償債
      務，被告甲○○為該公司之負責人，對其財務狀況最為知
      悉，依上述各時間之緊密性可得知被告甲○○顯有意逃避
      債務，況且連帶債務人對於債權人應各負全部給付之責，
      在債務未清償前，連帶債務人中之一人所為之詐害行為，
      債權人自得法撤銷之，其他連帶債務人有無資力，並非所
      問。又系爭不動產上縱設有最高限額抵押權，惟系爭不動
      產之價值已超過抵押權額，原告仍有受償之可能，另被告
      甲○○對建華銀行所欠之1,500萬餘元保證債務，係擔保
      被告丙○○之貸款，而該貸款亦有被告丙○○所有之不動
      產設定抵押權作為擔保等語。被告則辯稱移轉系爭不動產
      所有權當時，亞航公司之淨值為877,945,000元，遠超過
      原告主張之債權，顯然足以清償對於原告之債務，且關於
      無法繳納電費乙節，應舉證證明之，至於原告所舉無法支
      薪、貸款逾期、退票等情，均為被告為移轉行為後所發生
      ，是被告之移轉行為並無有害及債權之情形。再者，原告
      對於被告之7仟多萬之連帶保證債務，已就亞航之不動產
      設定足額之最高限額抵押權，而系爭不動產價值約1,800
      萬元，或依原告主張之價值20,707,200元，惟其上業經建
      華銀行設定20, 400,000元之最高限額抵押權，而被告甲
      ○○對該銀行尚有本金債務16,814,353元，及連帶保證債
      務15,000,000元，合計31,814,353元，縱原告得撤銷本件
      贈與，其執行拍賣價金尚不足清償最高限額抵押權所擔保
      之債權，原告無從享有任何利益等語。
五、得心證之理由：
  （一）原告主張：訴外人亞航公司分別於92及93年間以被告甲
        ○○為連帶保證人向原告借款20,000,000元及74,150,
        000元，約定按月攤還本息。嗣亞航公司對於該借款僅
        繳納至94年4月18日，且陸續發生退票情形並已停止營
        業，依約已視為全部到期，尚欠本金83,650,000元，加
        計被告甲○○自貸債務尚欠本金1,462,486元，總計85,
        112,486元。被告甲○○於94年1月19日將其所有系爭不
        動產）無償贈與予被告丙○○，並辦妥所有權移轉登記
        等情，業據提出與其所述相符之授信契約書、放款客戶
        往來明細、退票理由單，剪報、土地及建物謄本、異動
        索引表（以上均為影本）等件為證，並經本院依職權向
        台北市建成地政事務所函調系爭不動重登記申請案原案
        影本乙份查明無訛且為被告所不爭執，應堪信為實在。
  （二）原告另主張：被告甲○○無償移轉系爭不動產所有權予
        被告丙○○，且被告甲○○之財產已不多，顯有損害原
        告債權之受償，自得依民法第244條第1、4項規定訴請
        撤銷系爭不動產贈與之債權行為與物權行為，及塗銷所
        有權移轉登記回復原狀等語。被告則辯稱：被告甲○○
        為贈與及系爭不動產所有權移轉行為時，原告對被告甲
        ○○之債權尚未發生且移轉時，亞航公司之淨值為
        877,945,000元，遠超過原告主張之債權，顯然足以清
        償對於原告之債務。另系爭不動產價值約18,000,000元
        ，或依原告主張之價值20,707,200元，惟其上業經建華
        銀行設定20,400,000元之最高限額抵押權，而被告甲○
        ○對該銀行尚有本金債務16,814,353元，及連帶保證債
        務15,000,000元，合計31,814,353元，縱原告得撤銷
        本件贈與，其執行拍賣價金尚不足清償最高限額抵押權
        所擔保之債權，原告無從享有任何利益等語。
  （三）按債務人所為之無償行為，有害及債權者，債權人得聲
        請法院撤銷之；並得聲請命受益人或轉得人回復原狀，
        民法第24 4條第1項、第4項前段分別定有明文。是依民
        法第244條第1項規定之要件：1.被告甲○○贈與系爭不
        動產時，原告對被告甲○○之債權是否已經存在？2.
        被告甲○○所為之贈與行為是否係無償行為？3.被告甲
        ○○贈與系爭不動產之行為是否害及原告之債權？本件
        被告二人對於被告甲○○所為之贈與行為係屬無償行為
        ，並不爭執。故本件兩造爭執之所在係其他兩項要件。
        經查：
        1.被告甲○○贈為與系爭不動產之行為時，原告對被告
          甲○○之債權已經存在：按保證債務之所謂連帶，係
          指保證人與主債務人負同一債務，對於債權人各負全
          部給付之責任者而言，此就民法第二百七十二條第一
          項規定連帶債務之文義參照觀之甚明。故連帶保證與
          普通保證不同，縱使無民法第七百四十六條所揭之情
          形，亦不得主張同法第七百四十五條關於檢索抗辯之
          權利（最高法院45年台上字第1426號判例參照）。故
          本件縱如被告所稱移轉時，亞航公司之淨值為877,
          945,000元，遠超過原告主張之債權，顯然足以清償
          對於原告之債務，亦不影響被告甲○○業已對原告負
          有本金83,650,000元之債務。
        2.被告甲○○贈與系爭不動產之行為已害及原告之債權
          ：本件原告目前對被告甲○○得求償之債權額依上開
          所述，加計被告甲○○自貸債務尚欠本金1,462,486
          元，總計85,112,486元。而被告並未能證明被告王華
          蓋尚有其也財產可供清償原告之上開債權。因之，王
          華蓋將系爭不動產所有權以贈與為原因無償移轉登記
          予丙○○，造成甲○○財產積極地減少，償債能力受
          有影響，自有使原告之上開債權有不能、困難或遲延
          受清償之虞。是原告主張甲○○將系爭不動產贈與姜
          正音之無償行為，確有害及原告債權之受償等語，殊
          屬明確，應堪採信。
        3.被告雖又抗辯系爭不動產價值約18,000,000元，或依
          原告主張之價值20,707,200元，惟其上業經建華銀行
          設定20,400,000元之最高限額抵押權，而被告甲○○
          對該銀行尚有本金債務16,814,353元，及連帶保證債
          務15,000,000元，合計31,814,353元，縱原告得撤銷
          本件贈與，其執行拍賣價金尚不足清償最高限額抵押
          權所擔保之債權，原告無從享有任何利益等語。然按
          最高額抵押與一般抵押不同，最高額抵押係就將來應
          發生之債權所設定之抵押權，其債權額在結算前並不
          確定，實際發生之債權額不及最高額時，應以其實際
          發生之債權額為準（最高法院62年台上字第776號判
          例參照）。系爭不動產既尚未拍賣，有系爭不動產登
          記謄本在卷可稽，則實際發生之債權額究竟多少，亦
          尚不可知，有可能因主債務人清償或其他事由而使債
          權減少或消滅，故系爭不動產其執行拍賣價金究竟是
          否不足清償最高限額抵押權所擔保之債權，自無從得
          知。尚難因此而謂撤銷本件贈與行為與所有權移轉行
          為，原告無從享有任何利益。故被告上開所辯，亦不
          足採。
  （四）綜上所述，原告為被告甲○○之債權人，被告甲○○、
        丙○○間就系爭不動產所為無償贈與之債權行為及所有
        權移轉之物權行為，顯均有害及原告之債權，已如上述
        ，且原告於94年6月16日即提起本件訴訟，亦未逾民法
        第245條所定一年之除斥期間，核與債權人得行使撤銷
        權之要件相符。從而，原告依民法第244條第1、4項規
        定，請求法院撤銷被告間贈與系爭不動產之債權行為及
        所有權移轉之物權行為，並請求丙○○塗銷系爭不動產
        所有權移轉登記回復原狀，依法尚無不合，應予准許。
六、又本件事證已臻明確，兩造其餘攻擊防禦方法及未經援用之
    證據，經本院斟酌後，認為均不足以影響本判決之結果，爰
    不一一論述，併此敘明。
七、據上論結，本件原告之訴為有理由，依民事訴訟法第78條、
    第85條第1項本文，判決如主文。
中    華    民    國    95    年    4    月    24     日
                  民事第四庭    法  官  陳文正
以上正本係照原本作成
如對本判決上訴，須於判決送達後20日內向本院提出上訴狀
中    華    民    國    95    年    4    月    24     日
                                書記官  黃菀茹


司法院資訊處製作；財團法人民間司法改革基金會備份。
